【裁判字號】    90,上訴,964
【裁判日期】    900724
【裁判案由】    偽造文書等
【裁判全文】
臺灣高等法院臺中分院刑事判決                    九十年度上訴字第九六四號
    上  訴  人  臺灣台中地方法院檢察署檢察官
    被      告  甲○○
    選任辯護人  蔡得謙
                張仕賢
右上訴人因被告違反公司法等案件，不服臺灣臺中地方法院八十九年度訴字第二三六
九號中華民國九十年四月十七日第一審判決（起訴案號：臺灣臺中地方法院檢察署八
十九年度偵字第五六七０號），提起上訴，本院判決如左：
      主  文
上訴駁回。
      事  實
一、甲○○於民國（下同）八十五年六月間，在臺中市○○區○○路一七一巷二號一
    樓發起設立「柏特力企業股份有限公司」（以下簡稱：柏特力公司）時，由甲○
    ○擔任該公司負責人，明知公司設立登記時，公司應收股款，股東應實際繳納，
    不得僅以申請文件表明收足，以確保公司資本充實。甲○○對於柏特力公司應收
    之股款新台幣（下同）五百萬元，甲○○及其他股東並未實際繳納，竟向不詳姓
    名之友人借得後，於同年六月十九日存入柏特力公司設於台中市第七信用合作社
    崇德分社之第000000000帳戶，而取得該銀行之存款證明，提供公司設
    立所須備置供主管機關審核之資金證明後，交予不知情之謝彩麗會計師查核完成
    報告書後，於同年六月二十一日向台灣省政府建設廳（現改制為經濟部中部辦公
    室）辦理該公司申請設立登記，以上開存款證明充作柏特力公司設立資金之申請
    證明文件，向該局表示收足股款而辦理設立登記，致使不知情之承辦公務員誤以
    為柏特力公司各股東已依規定繳足股款，符合設立規定，將該不實事項登載於其
    職務上所掌之柏特力公司設立登記事項卡，而於同年六月二十四日核准設立登記
    ，足以生損害於主管機關對於公司設立登記管理之正確性。
二、案經告訴人丙○○訴請臺灣臺中地方法院檢察署檢察官偵查起訴。
      理  由
一、右揭事實，業據被告甲○○於原審供承存入柏特力公司設於台中市第七信用合作
    社崇德分社之第000000000帳戶之五百萬元，因聲請公司需要存款證明
    ，向朋友借得（原審九十年三月十六日審判筆錄第七頁），且坦承八十五年六月
    十九日於柏特力公司設立時各股東出資股款尚未繳納不諱（原審八十九年十月二
    十三日訊問筆錄第三頁、九十年三月十六日審判筆錄第七頁）。核與證人郭漢中
    （原審八十九年十一月二十四日訊問筆錄第二頁）、陳俊祥（原審九十年三月十
    六日審判筆錄第三頁正面）、李正棟（原審九十年三月二十七日審判筆錄第三頁
    ）結證稱並未實際出資之情節相符。且會計師即證人謝彩麗於偵查中證述：書面
    審核柏特力公司所備齊之公司設立文件及股款繳納證明等語無誤（偵查卷第五十
    九頁正面）。復有柏特力公司股東繳款明細表、柏特力公司設立登記資本額查核
    報告書、公司章程、柏特力公司設立登記事項卡、經濟部中部辦公室九十年二月
    二十七日經（九０）中辦三管字第九０三０八六七七二０號函影本、台中市第七
    信用合作社崇德分社之第000000000帳戶活期存款存摺等附卷可稽。則
    柏特力公司股東並未實際繳納股款而以申請文件表明收足之事實甚明，至被告雖
    辯稱設立公司時不知應收足股東股款云云，所辯委無足取，本件事證明確，被告
    犯行堪以認定。
二、按被告甲○○於行為後，公司法業經於八十六年六月二十五日修正公布，並於同
    年月二十七日生效，茲比較新舊公司法第九條第三項規定之結果，除新法關於罰
    金之規定修正為新臺幣六萬元以下外，其餘均與舊法相同，而舊法關於罰金之規
    定係二萬元以下，即新臺幣六萬元以下，刑度與新法規定原無何軒輊，是依刑法
    第二條第一項前段之規定，應適用裁判時之法律。查被告既參與柏特力公司之設
    立，且明知股款並未實際繳足，竟以申請文件表明收足，向主管機關申請設立柏
    特力公司，核其所為，係違反公司法第九條第三項公司應收股款股東未實際繳納
    而以申請文件表明收足罪。按該條項所指之「公司負責人」，係以同法第八條所
    列之負責人為限，被告既係前揭公司名義上之負責人，自應論以該條項之罪責。
    其利用不知情之會計師謝彩麗犯公司法第九條第三項之罪，為間接正犯。查被告
    設立之柏特力公司現今雖已停業，然依卷附營業報表、進出廠動態表、應收帳收
    回明細表等件，該公司顯非屬虛設公司行號。又被告行為後，刑法第四十一條易
    科罰金之標準已於九十年一月十日公布施行，於同年月十二日生效，比較新舊法
    ，其易科罰金之標準，亦以新法較有利於被告。原審以被告犯行明確，而適用公
    司法上開法條及刑法第二條第一項前段、第十一條前段、第四十一條第一項前段
    、第七十四條第一款規定，審酌被告僅因急欲設立公司，即率行違反法律之規定
    ，本不宜輕言寬宥，惟念及其設立公司後，辛苦經營數載，且非藉虛設之公司名
    義，與他人交易往來，並無危害社會經濟秩序，及被告犯罪之動機、目的、手段
    、品行、智識程度、所生危害及犯罪後之態度等一切情狀，判處有期徒刑貳月，
    並依刑法第二條第一項前段之規定，適用最有利於行為人之法律，併依修正後刑
    法第四十一條第一項前段之規定諭知易科罰金之折算標準。再被告未曾受有期徒
    刑以上刑之宣告，有臺灣高等法院被告全國前案紀錄表及臺灣台中地方法院檢察
    署刑案資料紀錄表各一紙在卷可稽，其因一時圖便，短於思慮，致觸犯本案犯行
    ，其經此教訓，自當知所惕勉而無虞再犯，且其坦承犯行甚有悔意，且被告有正
    當職業，認上開有期徒刑之宣告，已足策其自新，因認被告所宣告之刑以暫不執
    行為適當，併依法諭知緩刑二年。其認事用法，核無違誤，量刑亦屬允當適中，
    告訴人仍執陳詞，請求檢察官提起上訴，指摘原審判決不當，顯非有理由，應予
    駁回。
三、至公訴意旨另以，被告於八十五年五、六月間某日，先偽造「柏特力公司發起人
    臨時會議紀錄」及「柏特力公司董事會議紀錄」草稿，再將此草稿及其本人與其
    所偽刻之陳俊祥印章各一枚，連同其草擬之股東名簿及持股狀況，交予不知情之
    會計師謝彩麗依制式格式繕打後，據以向台灣省政府建設廳辦理該柏特力公司之
    設立登記，而使該廳之承辦公務員將此不實事項登載於其職務上所掌「股份有限
    公司設立登記事項卡」之公文書上，均足生損害於台灣省政府建設廳對公司設立
    之正確管理及丙○○本人之投資權益。而認被告尚涉有刑法第二百十六條、第二
    百十條、第二百十四條之罪嫌云云。此部份原審訊據被告甲○○固坦承持上開文
    件，交付會計師辦理公司設立登記聲請，惟堅決否認有何行使偽造文書犯行，辯
    稱：確實有召開「發起人臨時會」及「董事會議」，而其上之陳俊祥印文確實係
    陳俊祥本人印文等語。經查：
  (一)、證人張永茂於原審證稱：「印象中在設立前有一次，開會說要募股的事情」（
      原審九十年三月十六日審判筆錄第六頁）；證人郭漢中證稱：「那時候柏特力
      還沒有成立，被告要我去通豪飯店觀摩他的經營模式、方向」（原審八十九年
      十一月二十四日訊問筆錄第二頁）；證人謝祖榮亦結證：「我只在柏特力開過
      一次會議，當時廠房已經建好，會議內容是如何經營的事情」（原審九十年三
    月十六日審判筆錄第六頁）；此核與告訴人丙○○指陳在通豪飯店開過一次會
      （原審八十九年十月二十三日訊問筆錄第三頁）等情相符。被告甲○○既負責
      發起設立柏特力公司，而各實際出資股東，均同意由被告甲○○經營及擔任負
      責人，則被告就八十五年六月十九日柏特力公司「發起人臨時會議紀錄」及「
      董事會議紀錄」並向主管機關辦理公司登記，其自無偽造文書之犯意甚明。縱
      八十五年六月十九日柏特力公司「發起人臨時會議紀錄」及「董事會議紀錄」
      實際上並未召開，惟揆諸刑法處罰偽造文書罪之主旨，乃以之保護文書之實質
      的真正；其構成要件尚以足生損害於公眾或他人為犯罪構成要件之一。而所謂
      足生損害云者，乃指他人事實上有因此一偽造或變造文書之結果受損害之虞而
      言；且按刑法第二百十條偽造文書罪之成立，以無制作權人而捏造他人名義制
      作該文書為構成要件，如行為人對於此種文書本有制作權，縱令其制作之內容
      虛偽，且涉及他人之權利，除合於同法第二百十五條之規定，應依該條處罰外
      ，尚難論以首開法條之罪（最高法院三十一年上字第二一二四號判例參照）。
      本件既係被告與告訴人丙○○及證人張永茂、謝袓榮、謝亦敏等人合意成立柏
      特力公司，上開八十五年六月十九日柏特力公司「發起人臨時會議紀錄」及「
      董事會議紀錄」，係為柏特力公司設立登記之申請文件，縱使實際上並未召開
      ，但所載並不生損害於柏特力公司或告訴人丙○○等股東，揆之前揭說明，應
      無由成立偽造文書罪之可言。
  (二)、證人陳俊祥於八十五年十月間辦理離職手續時，聲明放棄股權，並收受被告退
      還之二十萬元股金，此有證人陳俊祥於同年十月三十一日所親簽並蓋章之聲明
      同意書一紙在卷足憑（偵查卷第六十六頁）。而徵諸該聲請同意書上陳俊祥之
      印文，與八十五年六月十九日柏特力公司「發起人臨時會議紀錄」及「董事會
      議紀錄」上『陳俊祥』印文，經肉眼比對即可辨識其上『陳俊祥』之印文之大
      小、字型、字體與特徵均相符，而該證人於原審亦承認該八十五年十月三十一
      日聲明同意書係其親筆簽名無訛（原審九十年三月十六日審判筆錄第四頁）。
      再觀之該證人於上述聲明同意書後簽註『茲收到新台幣二十萬元整無誤陳俊祥
      １９９６、１２．１０』，若陳俊祥對上開八十五年十月三十一日文書上之陳
      俊祥印文有爭議，其何以八十五年十二月十日收取二十萬元時未作任何表示，
      還在其後簽註署名？足見證人陳俊祥所稱：八十五年六月十九日柏特力公司「
      發起人臨時會議紀錄」及「董事會議紀錄」上印文非其所有云云，自滋疑義。
      再參諸證人郭漢中證稱：「印章放在會計小姐那裡」（原審八十九年十一月二
      十四日訊問筆錄第二頁），告訴人丙○○亦稱：「（公司聲請設立登記時，資
      料上的印章是雖所有？）我的印章本來就是在公司裡面」（原審八十九年十月
      二十三日訊問筆錄第四頁），及證人陳俊祥證稱：「（上開文書內，你的印文
      是否真正？）在公司委託會計師辦理公司登記的時候，都有刻印章，系爭文書
      內的印文是否就是那個印章，我不敢確定」（原審八十九年十二月十一日訊問
      筆錄第二頁），顯見前揭印章應係柏特力公司設立時，各股東留存在該公司處
      之印章，況證人陳俊祥亦不諱言稱：「當時我是擔任總經理，那時被告向我說
      我是技術股，不用出錢，也有經過我的同意」等情（原審八十九年十二月十一
      日訊問筆錄第二頁）」，衡諸常理，證人陳俊祥既擔任柏特力公司之總經理，
      且依章程記載其有五百股，益證被告並無就有關柏特力公司申請文件，即八十
      五年六月十九日柏特力公司「發起人臨時會議紀錄」及「董事會議紀錄」偽刻
      陳俊祥印章之必要。綜上證據及證人證詞相互對照印證觀之，被告辯稱上開「
      發起人臨時會議紀錄」及「董事會議紀錄」上「陳俊祥」印文並非其所偽刻，
      要非無據。
  (三)、綜上所述，本件公訴人被告涉有刑法第二百十六條、第二百十條、第二百十四
      條之罪，其所持之論據，並未達通常一般人均不致有所懷疑，而得以確信其為
      真實之程度，自不足以認定被告犯罪。此外本院亦復查無其他積極證據，可資
      證明被告涉有上開罪責，此部份不能證明被告犯罪。至公司法第九條第三項規
      定即是以內容不實之文件向主管機關表明已收足股款，此與刑法第二百十四條
      規定應屬法條競合，自應從特別法即公司法之規定論罪，公訴人認被告另涉犯
      刑法第二百十四條規定，亦屬誤解。惟公訴意旨係認被告涉犯刑法第二百十六
      條、第二百十條、第二百十四條之偽造文書罪部分，與前揭論罪科刑判決有罪
      部分，具有方法、結果之牽連關係，屬裁判上之一罪，故無庸另為被告無罪之
      諭知。
四、本審言辭辯論期日，被告甲○○經合法傳喚，無正當之理由不到庭，爰不待其陳
述，逕行判決。
五、據上論斷，應依刑事訴訟法第三百六十八條、第三百七十一條，判決如主文。
六、本案經檢察官乙○○到庭執行職務。
中      華      民      國      九十     年       七      月   二十四   日
                                  臺灣高等法院臺中分院刑事第九庭
                                        審判長法  官  古  金  男
                                              法  官  康  應  龍
                                              法  官  趙  春  碧
右正本證明與原本無異。
檢察官得上訴。
被告不得上訴。
如不服本判決應於收受送達後十日內向本院提出上訴書狀，其未敘述上訴之理由者並
得於提起上訴後十日內向本院補提理由書（均須按他造當事人之人數附繕本）。
                                              書記官  陳  妙  瑋
中      華      民      國      九十     年       七      月    二十五  日
附錄論罪科刑法條：
公司法第九條第三項
公司應收之股款，股東並未實際繳納，而以申請文件表明收足，或股東雖已繳納而於
登記後將股款發還股東，或任由股東收回者，公司負責人各處五年以下有期徒刑、拘
役或科或併科析台幣六萬元以下罰金。
                                                                        Ｉ


司法院資訊處製作；財團法人民間司法改革基金會備份。
